臺灣高等法院臺南分院刑事判決
110年度上易字第582號
上  訴  人  臺灣嘉義地方檢察署檢察官
被      告  謝柏澄




上列上訴人因被告誹謗等案件，不服臺灣嘉義地方法院110年度
易字第327號中華民國110年9月23日第一審判決（起訴案號：臺
灣嘉義地方檢察署110年度偵字第921號），提起上訴，本院判決
如下：
    主  文
原判決撤銷，發回臺灣嘉義地方法院。
    理  由
一、原判決意旨略以：
  ㈠案件由犯罪地或被告之住所、居所或所在地之法院管轄；而
    無管轄權之案件，應諭知管轄錯誤之判決，並同時諭知移送
    於管轄法院；管轄錯誤之判決，得不經言詞辯論為之，刑事
    訴訟法第5條第1項、第304條、第307條分別定有明文。而被
    告之住所、居所或所在地，係以起訴時為準。又有關網路犯
    罪管轄權之問題，有別於傳統犯罪地之認定，蓋網際網路不
    同於人類過去發展之各種網路系統（包括道路、語言、有線
    、無線傳播），藉由電腦超越國界快速聯繫之網路系統，一
    面壓縮相隔各處之人或機關之聯絡距離，一面擴大人類生存
    領域，產生新穎之虛擬空間。是故網路犯罪之管轄權問題，
    即生爭議。在學說上有採廣義說、狹義說、折衷說及專設網
    路管轄法院等四說，若採廣義說，則單純在網路上設置網頁
    ，提供資訊或廣告，只要某地藉由電腦連繫該網頁，該法院
    即取得管轄權，如此幾乎在世界各地均有可能成為犯罪地，
    此已涉及各國司法審判權之問題，且對當事人及法院均有不
    便。若採狹義之管轄說，強調行為人之住居所、或網頁主機
    設置之位置等傳統管轄，又似過於僵化。又我國尚未有採專
    設網路管轄法院，即便採之，實益不大，亦緩不濟急，故今
    各國網路犯罪管轄權之通例，似宜採折衷之見解，亦即在尊
    重刑事訴訟法管轄權之傳統相關認定，避免當事人及法院之
    困擾外，尚應斟酌其他具體事件，如設置網頁、電子郵件主
    機所在地、傳輸資料主機放置地及其他有無實際交易地等相
    關情狀認定之（臺灣高等法院96年度上易字第361 號判決意
    旨參照）。而本案被告之住所、居所，分別係「臺中市○區○
    村路○段000巷00弄0號」、「臺中市○區○○路000○0號」，業
    經被告於審理時陳述明確(原審卷第35頁)，並有個人戶籍資
    料(完整姓名)查詢結果在卷可稽，從而被告之住所、居所均
    非屬原審法院管轄。此外，被告刊登文字之軟體網站，依卷
    內資料所示，無從認定軟體網站公司之網路資料實際主機、
    網頁、傳輸資料主機放置地係於原審法院轄區，故原審法院
    並非犯罪行為地。
  ㈡刑法第310條第2項之加重誹謗罪為即成犯，於散布行為完成
    時犯罪即屬成立，所散布之文字圖畫繼續存在，乃狀態之繼
    續，並非行為之繼續（最高法院90年度台非字第300號判決
    意旨參照）。「所謂犯罪地，參照刑法第4條之規定，解釋
    上自應包括行為地與結果地兩者而言。」然刑法第310條第2
    項之加重誹謗罪既為即成犯，一該當構成要件，同時即造成
    侵害法益之結果，故犯罪結果地應與行為地相同(臺灣高等
    法院臺中分院108年度上易字第1265號判決意旨參照)。而本
    案被告涉嫌公然侮辱、加重誹謗之行為地，係在其位於台中
    市之住所，其散布於網路網頁上之貼文文字，雖為告訴人或
    不特定人等經以網路連結臉書網頁後，均可觀覽，然該文字
    之繼續存在，既為犯罪狀態之繼續，而非行為之繼續，自難
    認上網點閱地即為犯罪結果地。況判斷網路犯罪之管轄權有
    無，應避免使管轄法定原則形同虛設，從而告訴人之住居所
    縱然在嘉義市，亦不能認為本案犯罪結果地應包括嘉義市。
    原審法院因認其就被告之犯行並無管轄權，不經言詞辯論，
    逕行諭知管轄錯誤之判決，並移送於有管轄權之臺灣臺中地
    方法院等語。
二、檢察官上訴意旨略以：
  ㈠案件由犯罪地或被告之住所、居所或所在地之法院管轄，刑 
    事訴訟法第5條第1項定有明文。而所謂犯罪地，參照刑法第
     4條之規定，解釋上自應包括行為地與結果地兩者而言（最
     高法院72年台上字第5894號判決意旨參照）。又藉由電視
    、 報紙之報導，將不實之言論散佈全國各地，使人名譽受
    損， 各地均屬犯罪之結果地（最高法院90年度台聲字第18
    號、91年度台聲字第51號裁判意旨參照），是如行為人藉由
    網路散 播或報導之方式，將不實之言論散佈全國各地，使
    他人名譽 受損，則各該地亦均應屬犯罪之結果地。
  ㈡又雖被告謝柏澄所涉犯嫌屬即成犯，被告一經發文，其犯 罪
    行為即已完成，惟因其行為而使告訴人蔡秉欣名譽受侵害 
    之「犯罪結果」，則因前揭訊息繼續留存於網站上，隨時可
     供他人點閱瀏覽而持續發生，此雖非公然侮辱等之「犯罪
    行 為」，卻係因其行為所造成之「犯罪結果」，而此結果
    應係 被告所得預見，並明知而有意使其發生，或至少為被
    告所得 預見其發生，且其發生並不違背其本意，依前揭說
    明，自屬 被告原始犯罪計畫中之犯罪行為「結果地」。又
    因本件張貼 文字訊息處係告訴人所經營之粉絲專頁，告訴
    人之住居所僅在嘉義市，其所遭貶損之名譽及人格自以嘉義
    市為核心範圍，且據被告行為，張貼留言所欲影響者，自係
    瀏覽該粉絲專頁者，具有一定之地域性。是參照前述法律規
    定及判決意旨，無論採取電腦犯罪管轄之廣義說、折衷說，
    告訴人所在之本轄可認為係本件妨害名譽之主要犯罪結果地
    ，而非與告訴人生活無關而偶爾連接之臺中市。
  ㈢從而，原審以本轄並非本件犯罪之「行為地」或「結果地」
    ，認本件「犯罪地」非屬原審法院轄區而諭知管轄錯誤 ，
    尚有未合，爰依法提起上訴，請將原判決撤銷，發回原審法
    院另為適法之處理等語。
三、本院查：
　㈠案件由犯罪地或被告之住所、居所或所在地之法院管轄，刑
    事訴訟法第5條第1項定有明文。而所謂犯罪地，參照刑法第
    4條之規定，解釋上自應包括行為地與結果地兩者而言（最
    高法院72年台上字第5894號判決意旨參照）。於網路揭露不
    實訊息而犯罪者，係利用電腦輸入一定之訊息，藉由網路傳
    遞該訊息，以遂行犯罪，舉凡有網路現代科技化設備之各個
    處所，均得收悉其傳播之訊息，範圍幾無遠弗屆，是其犯罪
    結果發生地，非如傳統一般犯罪，僅侷限於實際行為之特定
    區域（最高法院109年度台上字第5703號判決意旨參照）。
　　又藉由【電視、報紙】之報導，將不實之言論散佈全國各地
    ，使人名譽受損，各地均屬犯罪之結果地（最高法院90年度
    台聲字第18號、91年度台聲字第51號裁判意旨參照），是如
    行為人藉由【網路】散播或報導之方式，將不實之言論散佈
    全國各地，使他人名譽受損，則各該地亦均應屬犯罪之結果
    地，至為灼然。依本件公訴意旨所載，被告以不知情之謝○○
    （為被告之兄）申設之同名臉書帳號，接續在不特定人得共
    見共聞之告訴人經營之粉絲專頁「○○音樂坊」（設嘉義市○
    區○○街○巷○號，警卷第9頁）貼文之留言列及謝○○之個人公
    開頁面，張貼內容如起訴書附表所示之文章，辱罵告訴人並
    指摘告訴人與公共利益無關屬於私德事項之言論，足以貶損
    告訴人之名譽及人格，告訴人自得於其現住地即嘉義市○區○
    ○街○巷○號或其所經營位於嘉義市○區之「○○音樂坊」，上網
    瀏覽上開貼文及留言內容，則無礙該網頁經供閱覽被得知而
    為犯罪結果地。
　㈡本件檢察官起訴當時，被告之住、居所及所在地均非原審轄
    區，且依被告於警詢之供述，其發文地點係位於臺中市之住
    處（使用其兄謝○○之手機為之），本件遭冒用之「謝○○」亦
    非居住於嘉義市區，原審據此認檢察官起訴當時，被告之住
    、居所及所在地乃至犯罪行為地均非原審轄區，固非無見。
    又雖被告所涉犯嫌屬即成犯，被告一經發文，其犯罪行為即
    已完成，惟因其行為而使告訴人名譽受侵害之「犯罪結果」
    ，則因前揭訊息繼續留存於網站上，隨時可供他人點閱瀏覽
    而持續發生，此雖非誹謗之「犯罪行為」，卻係因其行為所
    造成之「犯罪結果」，而此結果應係被告所得預見，並明知
    而有意使其發生，或至少為被告所得預見其發生，且其發生
    並不違背其本意，依前揭說明，自屬被告原始犯罪計畫中之
    犯罪行為「結果地」。而依卷存證據資料，㈠本件告訴人係
    於其所經營之位於嘉義市○區之「○○音樂坊」使用其手機時
    發現上開留言等情，業據告訴人指證明確（見警卷第9頁）
    ，則告訴人既係於嘉義市經由網際網路接獲被告傳播之訊息
    ，揆諸前揭說明，嘉義市即為被告散布上開訊息而公然侮辱
    、加重誹謗之結果發生地，亦屬本件被告被訴犯行之犯罪地
    。㈡又因本件張貼文字訊息處係告訴人經營之粉絲專頁「○○
    音樂坊」，且據被告行為，張貼留言所欲影響者，自係瀏覽
    該粉絲專頁者亦即告訴人之粉絲（林○○、劉○○、劉○○、0000
    0 Chang和其他人，詳警卷第26至29頁），而以告訴人經營
    之「○○音樂坊」之主要營業項目為音樂教學以參，其粉絲即
    具有一定之地域性，而以「○○音樂坊」所在區域為主，則被
    告之留言所造成之犯罪結果，亦主要產生於「○○音樂坊」所
    在區域即嘉義市○區○○街（與告訴人住處同街）。是參照前
    述法律規定及判決意旨，無論採取電腦犯罪管轄之廣義說、
    折衷說，告訴人所在之嘉義市○區堪可認為係本件妨害名譽
    之主要犯罪結果地。
　㈢再以本件之調查便利性為觀察，無論被告之住居所、或相關
    證據調查之內容，原審並非不便利法院，而無法院逛尋所生
    之弊、或有侵害被告程序利益之虞。從而，臺灣嘉義地方法
    院對於被告本件犯罪，不能認無管轄權。原審僅以其轄區並
    非本件犯罪之「行為地」或「結果地」，認本件「犯罪地」
    非屬原審法院轄區而率為管轄錯誤之判決，實有未洽。公訴
    人上訴指摘原判決不當，為有理由，應由本院將原判決撤銷
    ，發回原審法院另為適法之處理，並不經言詞辯論為之。
據上論斷，應依刑事訴訟法第369條第1項但書、第372條，判決
如主文。
中　　華　　民　　國　　110 　年　　11　　月　　16　　日
                  刑事第一庭    審判長法　官  楊清安
　　　　　　　　　                    法　官  蕭于哲
　　　　　　　　　　　　　　　　　    法　官  陳顯榮
以上正本證明與原本無異。
不得上訴。
　　　　　　　　　　　　　　　　　　　書記官  盧建元
中　　華　　民　　國　　110 　年　　11　　月　　16　　日